臺灣臺中地方法院民事判決　　　　　　　94年度訴字第2582號
原　　　告　乙○○
送達代收人　陳益軒律師
被　　　告　甲○○
上列當事人間債務人異議之訴事件，本院判決如下：
    主  文
原告之訴駁回。
訴訟費用由原告負擔。
    事實及理由
一、原告主張：(1)緣訴外人台中縣和平鄉公所違法核准被告就坐
    落台中縣和平鄉○○段18地號土地（下稱系爭土地）之地上
    權登記申請，並於民國91年8月12日發函台中縣東勢地政事
    務所辦理地上權登記，被告遂以系爭土地之地上權人自居，
    代位中華民國訴請原告拆屋還地，原確定判決以系爭准予為
    地上權設定登記之行政處分縱有違法或不當，然在有權責之
    行政機關依法撤銷之前，實不能否認其效力為由，判決原告
    須予拆屋還地，被告並據以聲請鈞院民事執行處強制執行在
    案。(2)惟前開台中縣和平鄉公所准予被告申請地上權登記之
    行政處分實屬違法，蓋「原住民於下列原住民保留地，得會
    同行政院原住民委員會向當地登記機關申請地上權登記：一
    、本辦法施行前已由該原住民租用造林，並已完成造林之土
    地。」，90年12月修正發布之原住民保留地開發管理辦法第
    9條第1款定有明文，而被告申請於系爭土地設定地上權以前
    ，從未於該土地上耕作或造林，且被告迄今並無於系爭土地
    上為耕作或造林之事實，足見該公所准予被告在系爭土地上
    設定地上權之行政處分，違反上述原住民保留地開發管理辦
    法第9條第1款規定。而被告明知其未曾於系爭土地耕作或造
    林，竟向台中縣和平鄉公所為虛偽之申請，致台中縣和平鄉
    公所為准予其地上權登記之違法行政處分，且其相關承辦人
    員，甚至鄉長均顯有偽造文書、瀆職之罪嫌。原告並已具狀
    提出告訴，刻由臺灣臺中地方法院檢察署94年他字第2088號
    偵辦中。(3)按台中縣和平鄉公所准予被告登記地上權之行為
    明顯違法，原告已依法提起訴願及行政訴訟，請求撤銷該准
    予被告登記地上權之行政處分並塗銷他項權利登記，刻由臺
    中高等行政法院94年度訴字地590號審理中，是被告據以代
    位請求拆屋還地之理由，即屬無據。綜上，原執行名義成立
    後，既有消滅或妨礙被告請求之事由發生，為免無謂執行侵
    害人民權利，原告爰依強制執行法第14條第1項提起債務人
    異議之訴。並聲明：鈞院94年度執字第44665號交還土地強
    制執行事件就原告所有坐落系爭土地內如原判決附圖所示Ａ
    部分面積6508平方公尺之地上物、Ｄ部分面積65平方公尺之
    木造建築、Ｅ部分面積19 8平方公尺之建物及Ｆ部分面積19
    7平方公尺之地上物所為之強制執行程序，應予撤銷。
二、按執行名義成立後，如有消滅或妨礙債權人請求之事由發生
    ，債務人得於強制執行程序終結前，向執行法院對債權人提
    起異議之訴。如以裁判為執行名義時，其為異議原因之事實
    發生在前訴訟言詞辯論終結後者，亦得主張之。強制執行法
    第14條第1項定有明文。該條所謂發生於前訴訟言詞辯論終
    結後之異議原因事實，須在實體法上足以使依為執行名義之
    判決所命履行之請求向後歸於消滅或罹於不能行使之障礙，
    始足當之。又確定判決不僅有執行力，並有實體上確定力，
    其所示之請求權，於既判力基準時確定存在，此等既判力確
    定之事實，自不許債務人嗣後另藉債務人異議之訴予以否定
    ，而牴觸確定判決之確定力，故異議之事由，須發生於既判
    力基準時之後。而確定判決既判力之基準時，係於事實審言
    詞辯論終結時，故異議之事由，須發生在確定判決事實審言
    詞辯論終結後，始得提起異議之訴。又按原告之訴，依其所
    訴之事實，在法律上顯無理由者，法院得不經言詞辯論，逕
    以判決駁回之，民事訴訟法第249條第2項定有明文。
三、查被告前起訴請求原告返還土地等事件（一審案號：本院92
    年度訴54號，二審案號：臺灣高等法院臺中分院93年度上易
    字第263號），一審判決原告應將坐落系爭土地內如判決附
    圖所示Ａ部分面積6508平方公尺之地上物、Ｄ部分面積65平
    方公尺之木造建物、Ｅ部分面積198平方公尺之建物及Ｆ部
    分面積197平方公尺之地上物拆除，並將土地返還予中華民
    國，由被告代位受領。嗣原告不服提起上訴，經二審於94年
    8月4日駁回上訴確定。原告於前訴訟程序上係主張：被告取
    得系爭地上權所依據之行政處分違法，原告已合法提起訴願
    ，行政爭訟程序（包含訴願及行政訴訟程序）已合法進行中
    ，故依行政訴訟法第12條規定聲請裁定停止訴訟程序；實體
    上係主張：台中縣和平鄉公所准予被告於系爭土地申請地上
    權登記之行政處分實屬違法，因被告從未於系爭土地上耕作
    或造林，不符原住民保留地開發管理辦法第9條第1款規定云
    云。惟原確定判決業認定原告該等主張均非可採，而為原告
    敗訴判決。被告乃據上開確定判決為執行名義，聲請本院以
    94年度執字第44665號執行事件對原告強制執行等情，業經
    本院調閱原確定判決全案卷證及執行卷宗核閱無誤。原告復
    以上開存在於確定判決事實審言詞辯論終結前之相同原因事
    實為異議事由，提起本件訴訟，揆諸前開說明，自與債務人
    異議之訴之要件不合。至於原告對台中縣和平鄉公所相關承
    辦人員提出告訴，所為僅係促使國家發動刑事偵查權，此並
    非屬消滅或妨礙債權人請求之事由，自無從據以提起債務人
    異議之訴。綜上所述，原告提起本件債務人異議之訴，與強
    制執行法第14條第1項所規定之要件不符，不應准許，且依
    其所訴之事實，在法律上顯無理由，本院爰不經言詞辯論，
    逕以判決駁回原告之訴。
四、據上論結，原告之訴為無理由，依民事訴訟法第249條第2項
    、第78條，判決如主文。
中　　華　　民　　國　　94　　年　　12　月　　13  　　日
                  民事第二庭    法  官  蔡建興
上為正本係照原本作成。
如對本判決上訴，須於判決送達後20日內向本院提出上訴狀。
中　　華　　民　　國　　94　　年　　12　月　　13  　　日
                                書記官
